【裁判字號】    88,訴,367
【裁判日期】    900517
【裁判案由】    偽造文書
【裁判全文】
臺灣苗栗地方法院刑事判決                          八十八年度訴字第三六七號
    公  訴  人  臺灣苗栗地方法院檢察署檢察官
    被      告  乙○○
右列被告因偽造文書案件，經檢察官提起公訴（八十八年度偵續字第一七號），本院
判決如左：
    主  文
乙○○行使偽造私文書，足以生損害於公眾及他人，處有期徒刑貳月，如易科罰金，
以參佰元折算壹日。緩刑貳年。新光人壽保險股份有限公司八十三年十月二十九日借
號0000000號保險單質押貸款借據上「同意人（被保險人）」欄偽簽之「丁○
○」署押、印文各壹枚，均沒收。
    事  實
一、乙○○與丁○○係夫妻，丁○○於民國七十五年間以自己名義為要保人及被保險
    人，由乙○○出面向新光人壽保險股份有限公司苗栗分公司（以下簡稱新光人壽
    公司）投保人壽險。嗣乙○○因財務狀況發生困難，於八十三年十月二十九日，
    利用共同保管丁○○印章及該人壽保險單之便，明知未經丁○○同意，竟基於偽
    造文書之犯意，在新光人壽公司之「保險單質押貸款借據」上「同意人（被保險
    人）」欄，偽造「丁○○」之署名，同時盜用丁○○之印章，以取得「丁○○」
    印文各一枚，用以表示被保險人丁○○本人申辦貨款事宜，並以該偽造之「保險
    單質押貸款借據」持向新光人壽公司辦理貸款而行使之，致該公司誤認借款申請
    人即為丁○○本人，將現款新台幣（下同）二十二萬元如數交付乙○○，足以生
    損害於新光人壽公司及丁○○有因保險公司以責任準備金來抵償，直至保險契約
    解除為止之危險。
二、案經丁○○訴由苗栗地方法院檢察署檢察官偵查起訴。
    理  由
一、訊據被告乙○○固坦承於前揭時、地偽造丁○○署押及盜用其印章偽造印文一枚
    而偽造保險單質押貸款借據，並持向新光人壽辦理貸款事宜而領得二十二萬元等
    情（參見本院卷五七頁筆錄），惟矢口否認有偽造文書之犯行，辯稱係為支付生
    活費用及向中國農民銀行苗栗分行及保證責任苗栗縣苗栗市信用合作社貸款利息
    ，始在被保險人丁○○同意下向新光壽險公司貸款云云。惟查（一）前揭犯罪事
    實業據告訴人丁○○指訴綦詳核與證人即新光人壽業務員丙○○結證稱：有印象
    被告以保單貸款過一次等語（本院卷八十七頁）相符，且有新光壽險公司於八十
    九年十一月二十七日以（八九）新壽秘字第０八七號函附之「保險單質押貸款借
    據」影本一紙附卷可稽。（二）雖被告於八十二年間確實與告訴人以其公公賴盛
    賢名義向農民銀行貸款二五０萬元，此業經告訴人丁○○自承以父親名義借貸用
    來開設海釣場等語（參見本院卷十二頁、五八頁筆錄），並有中國農民銀行苗栗
    分行八十九年二月八日以（八九）中農苗字第０一三號函覆稱：賴盛賢於民國七
    十九年十二月十四日向該行貸款額度為一百二十萬元，至民國八十二年三月二十
    二日貸款額度增為新台幣二百五十萬元，利率約定按該行基本放款利率加二點二
    動計息，依年金法計算每月應繳付本息為八萬一千七百二十九元及函附之借據一
    紙在卷可稽（本院卷三三頁、三四頁）；另於八十三年間向保證責任苗栗縣苗栗
    市信用合作社貸款，此有該合作社於八十九年二月十四日以（八九）苗信文字第
    三十二號函覆稱：乙○○於八十三年六月至十二月貸款本金新台幣九十萬元，按
    年利率十．五０計算，每月須繳息七千八百七十五元（本院卷三七頁），參以被
    告於偵訊中自承每月尚可自行領得告訴人之運費十萬元左右，用以支付生活費及
    貸款（見八十八年度偵續字第十七號卷二十六頁反面之訊問筆錄）等語，則被告
    每月支付生活費及貸款後，財務狀況或許不佳，惟依據證人即新光人壽業務員甲
    ○○證述：借款人無法償還貸款，即以被保險人之責任準備金來抵償，直至保險
    契約解除為止（參見本院卷五四頁筆錄），從而，未經被保險人同意即以保單向
    保險公司辦理質押貸款，對被保險人權益影響甚鉅，則被告縱因家庭經濟拮据情
    形下，未經被保險人即告訴人丁○○同意，逕自以保單辦理質押貸款，在動機之
    非難上固較小，惟尚不能據此而解免其罪責甚明（三）另證人即被告之婆婆唐秀
    英雖於偵查中證稱被告貸款時，曾經丁○○同意等語，然該證人均非親自見聞告
    訴人同意之情形，僅是曾聽被告自述而已，故其證詞自不足以據為有利被告之認
    定，另其供稱尚有弟媳可資證明，惟其既自承弟媳並未親自見聞告訴人曾同意以
    保單辦理貸款一事（參見本院卷一二二頁筆錄），核無傳訊必要，附此敘明。
    （四）綜上所述，被告辯稱以保險單質押貸款借據向新光人壽保險公司貸款，係
    經告訴人同意云云，係屬卸責之詞，不足採信，本案事證明確，被告犯行洵堪認
    定。
二、被告明知其係無制作權之人，偽造丁○○名義之保險單質押貸款借據私文書一件
    ，用以向新光人壽公司質借現款，致該公司陷於錯誤，如數交付被告，自足以生
    損害於丁○○及新光人壽公司。核被告所為，係犯刑法第二百十六條、第二百十
    條之行使偽造私文書及第三百三十九條第一項之詐欺罪。被告偽造署押、盜用印
    章，均為偽造私文書之部分行為，不另論罪；偽造私文書之低度行為，為行使之
    高度行為所吸收，僅論以行使之罪。被告所犯二罪間，有方法結果之牽連犯裁判
    上一罪關係，應從一重以行使偽造私文書罪論處。公訴人雖未就被告偽造丁○○
    名義之保險單質押貸款借據向新光人壽公司質借現款，致該公司陷於錯誤，如數
    交付被告，亦涉詐欺罪部分提起公訴，惟此部分與上述行使偽造私文書部分，有
    牽連犯裁判上一罪關係，為起訴效力所及，本院自得一併審理，附此敘明。
    爰審酌被告無前科紀錄，素行良好、因財務發生困難所生之犯罪動機、目的、手
    段、所生危害、犯後否認之態度、告訴人陳述被告現在工作所得，有用以支付家
    用（參見本院卷一０九頁筆錄）等一切情狀，量處如主文第二項所示之刑，以示
    懲儆。另依民國九十年一月四日新修正之刑法第四十一條規定：「犯最重本刑為
    五年以下有期徒刑以下之刑之罪，而受六個月以下有期徒刑或拘役之宣告，因身
    體、教育、職業、家庭之關係或其他正當事由，執行顯有困難者，得以一元以上
    三元以下折算一日，易科罰金。」，並於同年月十日經總統公布施行，依刑法第
    二條第一項前段從新從輕原則，自以新法有利於被告，併諭知易科罰金之折算標
    法。末查，被告前未曾受有期徒刑以上刑之宣告，此有臺灣高等法院被告全國前
    案紀錄表及台灣苗栗地方法院檢察署刑案資料查註紀錄表各一份附卷可稽，經此
    偵查程序當知所警惕，信無再犯之虞，及檢察官之請求，故所宣告之刑以暫不執
    行為當，併諭知緩刑二年，以啟自新。另被告於新光人壽保險公司以參佰元折算
    壹日。緩刑貳年。新光人壽保險股份有限公司八十三年十月二十九日借號000
    0000號保險單質押貸款借據上「同意人（被保險人）」欄偽簽之「丁○○」
    署名、印文各壹枚，應依刑法第二百十九條規定，併予宣告沒收。
據上論斷，應依刑事訴訟法第二百九十九條第一項前段，刑法第二條第一項前段、第
二百十六條、第二百十條、第三百三十九條第一項、第五十五條、修正後刑法第四十
一條第一條前段，刑法第七十四條第一款、第二百十九條，罰金罰鍰提高標準條例第
一條前段、第二條，判決如主文。
本案經檢察官戴瑞麒到庭執行職務
中      華      民      國    九十    年      五      月      十七      日
                        臺灣苗栗地方法院刑事第二庭
                                      法  官  黃  賢  婷
右正本證明與原本無異。
如不服本判決，應於送達後十日內向本院提出上訴狀(須附繕本)，上訴於台灣高等
法院台中分院。
                                      書記官  李  學  詩
中      華      民      國    九十    年      五      月      十七      日
附錄論罪科刑法條
刑法第二百十條：
偽造、變造私文書，足以生損害於公眾或他人者，處五年以下有期徒刑。
刑法第二百十六條：
行使第二百十條至第二百十五條之文書者，依偽造、變造文書或登載不實事項或使登
載不實事項之規定處斷。
刑法第二百十九條：
偽造之印章、印文或署押，不問屬於犯人與否，沒收之。


司法院資訊處製作；財團法人民間司法改革基金會備份。
